【裁判字號】    96,交上易,75
【裁判日期】    971015
【裁判案由】    過失致死
【裁判全文】
臺灣高等法院高雄分院刑事判決        96年度交上易字第75號
上  訴  人  臺灣高雄地方法院檢察署檢察官
上  訴  人
即  被  告  乙○○
選任辯護人  謝國允律師
上列上訴人因被告過失致死案件，不服臺灣高雄地方法院95年度
交易字第317 號中華民國96年5 月8 日第一審判決（起訴案號：
臺灣高雄地方法院檢察署95年度調偵字第346 號），提起上訴，
本院判決如下：
    主  文
原判決撤銷。
乙○○因過失致人於死，處有期徒刑陸月，如易科罰金，以銀元
佰元即新臺幣玖佰元折算壹日；減為有期徒刑月，如易科罰
金，以銀元佰元即新臺幣玖佰元折算壹日。
    事  實
一、乙○○於民國94年10月29日上午9 時許，駕駛車牌號碼5597
    ─JQ號自用小客車，沿國道一號高速公路往南方向行駛，本
    應注意車前狀況，並隨時採取必要之安全措施，且應注意汽
    車行駛於高速公路，不得在路肩上行駛，而依當時之天候、
    光線、路面狀況、視距等客觀情狀，並無不能注意之情事，
    詎其疏未注意及此，於行經國道一號高速公路南向358 公里
    附近路段時，竟違規行駛路肩，致該車右前側及右前輪胎擦
    撞路肩護欄，先刮擦護欄約9 公尺，並撞彎該路段緊急電話
    亭與電線桿間之護欄，該處護欄下方水泥柱亦遭撞毀數根，
    該車之前保險桿、右前角燈、右前內龜板、右前側車門等處
    因此破損，右前輪亦因鋁合金鋼圈嚴重破裂及磨損致無法繼
    續駕駛，路面並遭車輪鋼圈刮出長達40.5公尺之痕跡，而當
    該車撞及該路段緊急電話亭與電線桿間護欄之際，適有從事
    垃圾清除工作之工人陳富娘恰位在該路段護欄外側工作，亦
    遭一併遭撞及，陳富娘被撞飛後跌落在該路段護欄外側之草
    皮地上，其因胸、腹部內臟器官多處破裂及出血而當場死亡
    。嗣同日上午11時許，同在場場附近擔任該路段清潔工作之
    尤永賜欲送水予陳富娘飲用時，始發現陳富娘陳屍在該路段
    護欄外側之草皮地上，進而報警處理，始循線查知上情。
二、案經陳富娘之配偶甲○○告訴及國道公路警察局第五警察隊
    報告臺灣高雄地方法院檢察署檢察官偵查起訴。
    理  由
一、本件被告乙○○所犯係死刑、無期徒刑、最輕本刑為3 年以
    上有期徒刑以外之罪，其於準備程序中就被訴事實為有罪之
    陳述，經法官告知簡式審判程序之旨，並聽取公訴人及被告
    之意見後，經本院依刑事訴訟法第273 條之1 第1 項之規定
    ，裁定進行簡式審判程序。又本件之證據調查，依刑事訴訟
    法第273 條之2 規定，不受同法第159 條第1 項、第161 條
    之2 、第161 條之3 、第163 條之1 及第164 條至第170 條
    規定之限制，合先敘明。
二、訊據被告乙○○對駕車號5597─JQ號自用小客車於上開時地
    ，因過失擦撞路肩護欄肇事而致人於死之事實，已坦承不諱
    （本院卷122 頁），核與證人曾連吉證稱：94年10月29日在
    國道一號楠梓交流道南向入口後高速公路外側路肩旁緊急公
    共電話亭（358 公里告示牌）再往南一點點的地方，有拖吊
    被告因擦撞外側護欄而肇事受損之自用小客車，該車右前輪
    、擋泥板、右葉子板嚴重受損，輪胎破掉無法行駛等語（偵
    A 卷第7 至8 頁、原審卷85至89頁）相符。另證人許文易亦
    證稱：94年10月29日有修理被告委託拖吊車拖吊而來的5597
    ─JQ號自用小客車，該車受損部分為前保險桿右側、右葉子
    板、右前輪、右前車門、右大燈、右前車輪鋁圈等語（警A
    卷7 至第8 頁），證人楊榮豐則證稱：有修理該車之引擎、
    三角架、傳動軸部分，該車前保桿右側面破損掉落，不在車
    上，右前輪之內龜板也破損不在，右前輪損壞、車身右側板
    金損壞等語（警A 卷9 至第10頁）。又證人吳秀華亦證稱：
    該車輛更換右前大燈、角燈、前保桿及前保桿右小燈、右前
    內龜板、擋泥板、前保桿內骨、右前葉子板、右前門更換做
    鈑金，及右後門鈑金等語（警A 卷11至第12頁），並有道路
    交通事故現場圖、道路交通事故調查報告表（一）（二）及
    事故現場暨車損相片附卷足資佐證。又被害人陳富娘因本件
    道路交通事故受有胸、腹部內臟器官多處破裂及出血而當場
    死亡之事實，復有相驗屍體證明書、驗斷書在卷足憑。另鑑
    定證人法醫羅振原亦於原審證稱：依屍體驗斷圖記載受傷程
    度及受傷部位，身高157 公分的死者，身體同時受到右肩部
    粉碎性骨折、胸骨粉碎性骨折、右側骨盆多處骨折、右股骨
    折及右側脛骨、腓骨開放性骨折等傷害，這是多種器官在急
    速鈍挫傷下才有可能產生，我直覺碰撞以後還有第二度受傷
    ，撞到後飛起，再從空中一個沈重的力量落下，第一個鈍挫
    傷把肢體整個弄的破碎，第二個鈍挫傷才使內部的器官出血
    ，力量滿大的，除了整個壓擠傷外，中間還有飛躍的傷，右
    小腿骨折是直接的鈍挫傷，外表的傷害是直接的傷害，內部
    的傷害是一種掉下去，或間接打擊到或撞到硬的傷害，造成
    這種急速鈍挫傷，最常見的如車子在高速的情況下撞擊，死
    者右腿的傷勢與一般自小客車的高度相符合，死者個子不高
    ，如果蹲著的話，臉部會有撕裂傷，死者臉部沒有什麼撕裂
    傷，直覺上死者被撞擊時是站立的姿勢，也可能點蹲，…有
    些傷是第一次造成，有些是第二次造成的，腳是第一次造成
    的可以看出，肚子也是第一次造成，頭部有可能第一次及第
    二次造成的，本件就是車子撞擊造成的等語（原審卷13 5至
    141 頁）。又陳富娘遭撞及時，其既身處國道一號南向358
    公里附近護欄外側緊急電話亭與電線桿間，而佐以陳屍現場
    之照片，該路段靠近電話旁之護欄被撞彎凹陷，護欄樁亦被
    撞斷，足見陳富娘係於該路段護欄外側電話亭旁遭撞及後，
    因胸、腹部內臟器官多處破裂及出血而死亡之事實，應可確
    定。又按駕駛人行駛汽車時，應注意車前狀況，並隨時採取
    必要之安全措施，且應注意汽車行駛於高速公路，不得在路
    肩上行駛，道路交通安全規則第94條第3 項、高速公路及快
    速公路交通管制規則第9 條第1 項第2 款定有明文，此係汽
    車駕駛人應盡之注意義務，且依卷附道路交通事故調查報告
    表所示，本件道路交通事故發生時天候晴、日間自然光線、
    路面係柏油鋪裝、乾燥無缺陷、無障礙物、視距良好，併同
    卷附事故現場照片觀之，事故路段道路筆直、視線良好等狀
    ，足見依當時情形，應無不能注意之情事，彼時被告苟能盡
    其注意，注意車前狀況，不行駛於路肩，當不致撞擊護欄板
    ，亦不致造成陳富娘死亡之結果，故被告於違反道路交通安
    全規則而肇事，致被害人死亡，其顯有應注意能注意而不注
    意之過失責任，且被告肇事與被害人之死亡結果間，復有相
    當因果關係，故被告過失致死犯行洵堪認定。
三、論罪科刑
（一）新舊法比較：
    被告行為後，94年2 月2 日修正公布之刑法，業於95年7 月
    1 日施行，新刑法第2 條第1 項之規定，係規範行為後法律
    變更所生新舊法律比較適用之準據法，於新刑法施行後，應
    適用新刑法第2 條第1 項之規定，為「從舊從輕」之比較。
    本案涉及法律變更之部分如下：
   （1）法定罰金刑部分：修正後刑法第33條第5 款規定：「罰
        金：新臺幣1 千元以上，以百元計算之。」，與修正前
        刑法同條款規定「罰金：1 元以上。」不同。比較新舊
        法結果，以舊法較有利於行為人，揆諸上開準據法，本
        案關於刑法第276 條第1 項之法定刑罰金部分，自應適
        用行為時之法律，即修正前刑法之規定之法定刑。
   （2）易科罰金部分：行為人於犯罪時即修正前刑法第41條第
        1 項前段規定：「犯最重本刑為5 年以下有期徒刑以下
        之刑之罪，而受6 個月以下有期徒刑或拘役之宣告，因
        身體、教育、職業、家庭之關係或其他正當事由，執行
        顯有困難者，得以1 元以上3 元以下折算1 日，易科罰
        金。」，又其行為時之易科罰金折算標準，廢止前罰金
        罰鍰提高標準條例第2 條前段規定，就其原定數額提高
        為100 倍折算1 日，則本件受刑人行為時之易科罰金折
        算標準，應以銀元300 元折算1 日，經折算為新臺幣後
        ，應以新臺幣900 元折算為1 日。惟95年7 月1 日修正
        公佈施行之刑法第41條第1 項前段則規定：「犯最重本
        刑為5 年以下有期徒刑以下之刑之罪，而受6 個月以下
        有期徒刑或拘役之宣告者，得以新臺幣1 千元、2 千元
        或3 千元折算1 日，易科罰金。」比較修正前後之易科
        罰金折算標準，以95年7 月1 日修正公佈施行前之規定
        ，較有利於行為人，則應依刑法第2 條第1 項前段，適
        用修正前刑法第41條第1 項前段規定。
（二）核被告所為，係犯刑法第276 條第1 項過失致人於死罪。
      公訴意旨認被告駕車時未保持前後兩車之安全距離，適車
      牌號碼不詳之自用小客車由中線車道變換車道至其前方時
      ，被告煞車不及，復往右側閃避不當駛碰撞路肩護欄，惟
      依道路交通事故現場圖所示，並無煞車之痕跡，故尚難認
      被告有未保持前後兩車安全距離之過失，附此敘明。原審
      對被告犯過失致死論罪科刑，固非無見；惟查：（甲）原
      審既定被告係犯刑法276 條第1 項過失致死罪，惟於原審
      理由欄二、（七）又認定被告「過失傷害犯行」，尚有疏
      誤。（乙）被告所為係於96年4 月24日前犯本罪，應有96
      年罪犯減刑條例之適用，原審於96年5 月8 日宣判時未依
      該條例之規定予以減刑，亦有未合。被告上訴意旨否認犯
      罪，指摘原判決不當，惟已於本院坦承犯行（本院卷122
      、134 頁）。另檢察官認原審未與被害人達成和解，量刑
      過輕，雖均無理由，惟原判決既有上開瑕疵，自應由本院
      將原判決撤銷改判。審酌被告因過失肇事致人死亡，造成
      被害人家屬精神上之傷痛，且尚未與被害人家屬達成和解
      ，量刑本不宜從輕，惟念及已於本院審理時已坦承犯行，
      足見已有悔意，且被告復無犯罪前科、素行尚佳等其他一
      切情狀，爰仍量處如原審所示之刑，並依修正前刑法第41
      條第1 項之規定，諭知易科罰金之折算標準。又被告於96
      年4 月24日前已犯本罪，是其所為，已合於96年罪犯減刑
      條例之規定，減為有期徒刑3 月，並依修正前刑法第41條
      第1 項之規定諭知易科罰金折算標準。
據上論斷，應依刑事訴訟法第369 條第1 項前段、第364 條、第
299 條第1 項前段、第273 條之1 ，刑法第2 條第1 項前段、第
276 條第1 項、修正前刑法第41條第1 項、罰金罰鍰提高標準條
例第1 條前段、廢止前同條例第2 條，中華民國96年罪犯減刑條
例第2 條第1 項第3 款、第7 條、第9 條，判決如主文。
本案經檢察官姜麗儒到庭執行職務。
中    華    民    國    97    年    10    月    15     日
                  刑事第八庭    審判長法  官   洪兆隆
                                      法  官   郭玫利
                                      法  官   李政庭
以上正本證明與原本無異。
不得上訴。
中    華    民    國    97    年    10    月    15     日
                                      書記官   吳福連
附錄本件判決論罪科刑法條：
中華民國刑法第276條：
因過失致人於死者，處2 年以下有期徒刑、拘役或2 千元以下罰
金。
從事業務之人，因業務上之過失犯前項之罪者，處5 年以下有期
徒刑或拘役，得併科3 千元以下罰金。


司法院資訊處製作；財團法人民間司法改革基金會備份。
